ACORDAO-COMPLETO-2458093

ACÓRDÃO 3023/2021 ATA 5/2021 - SEGUNDA CÂMARA

VISTOS, relatados e discutidos estes autos de Representação encaminhada pelo Tribunal de Contas do Estado da Paraíba (TCE-PB) , sobre possível irregularidade relacionada ao Pregão Presencial 008/2020, realizado pelo município de Piancó/PB para aquisição de medicamentos destinados à farmácia básica e para atender às demais necessidades da Secretaria de Saúde Municipal, 
ACORDAM os Ministros do Tribunal de Contas da União, reunidos em Sessão da Segunda Câmara, diante das razões expostas pelo Relator, em: 
9.1. conhecer da presente representação, satisfeitos os requisitos de admissibilidade previstos nos constantes nos arts. 235 e 237, inciso IV, do Regimento Interno deste Tribunal, e no art. 103, § 1º, da Resolução TCU 259/2014; 
9.2. no mérito, considerar a Representação improcedente; 
9.3. dar ciência deste Acórdão ao Tribunal de Contas do Estado da Paraíba (TCE-PB) e à Prefeitura Municipal de Piancó - PB, informando que o Relatório e o Voto que o fundamentam podem ser consultados por meio do endereço www.tcu.gov.br/acordaos; e 
9.4. arquivar os presentes autos, nos termos do art. 169, V, do Regimento Interno deste Tribunal.

Representação sobre possível irregularidade relacionada ao pregão presencial realizado pelo município para aquisição de medicamentos destinados à farmácia básica e para atender às demais necessidades da Secretaria de Saúde Municipal.

Segunda Câmara

Prefeitura Municipal de Piancó - PB.

3. Representante/Interessados/Responsáveis: não há.
3.1. Representante: Tribunal de Contas do Estado da Paraíba

13.1. Ministros presentes: Bruno Dantas (Presidente), Aroldo Cedraz e Raimundo Carreiro (Relator).
13.2. Ministro-Substituto convocado: Marcos Bemquerer Costa.
13.3. Ministro-Substituto presente: André Luís de Carvalho.

RAIMUNDO CARREIRO

Trata-se de representação encaminhada pelo Tribunal de Contas do Estado da Paraíba (TCE-PB) , sobre possível irregularidade relacionada ao Pregão Presencial 008/2020, realizado pelo município de Piancó/PB para aquisição de medicamentos destinados à farmácia básica e para atender às demais necessidades da Secretaria de Saúde Municipal, ao valor estimado total de R$ 6.187.229,32.	
2.	A irregularidade arguida repousa na possível inexequibilidade da proposta de preços apresentada pela empresa Larmed Distribuidora de Medicamentos e Material Hospitalar - Eireli (Larmed) , uma das pessoas jurídicas vencedoras do referido certame, a qual ofertou lance de              R$ 1.447.478,50 para parte dos itens licitados.
3.	Após exame técnico da matéria, a Secretaria de Controle Externo da Saúde - SecexSaúde propôs, em instrução às peças 4 e 5, conhecer da representação e considerá-la improcedente.
"INTRODUÇÃO
1.	Cuidam os autos de representação autuada a partir de documentação encaminhada pelo Tribunal de Contas do Estado da Paraíba (TCE-PB) , sobre possível irregularidade relacionada ao Pregão Presencial 008/2020, realizado pelo município de Piancó/PB para aquisição de medicamentos destinados à farmácia básica e para atender às demais necessidades da Secretaria de Saúde Municipal.
2.	Ressalte-se que este processo faz parte da distribuição de estoque entre as unidades técnicas vinculadas à Coordenação-Geral de Controle Externo de Políticas Públicas (Cogep) , conforme a Ordem de Serviço-Segecex 14, de 4/7/2019, e a Ordem de Serviço-Cogep 1, de 14/5/2020.
HISTÓRICO
Dos fatos representados
3.	A documentação encaminhada pelo TCE-PB trata do Processo TC 09642/20 (peça 1) , referente à análise de denúncia impetrada pela empresa Drogafonte Ltda., em face da Prefeitura Municipal de Piancó, sobre possível irregularidade relacionada ao Pregão Presencial 008/2020, tendo por objeto a aquisição de medicamentos destinados à farmácia básica e para atender as demais necessidades da Secretaria de Saúde Municipal. 
4.	Conforme referido processo, a empresa Drogafonte Ltda. fez denúncia acerca de suspeita de irregularidade ocorrida no dia 29/1/2020, na Prefeitura Municipal de Piancó/PB, em virtude de apresentação de proposta de preços inexequível, pela empresa Larmed Distribuídora de Medicamentos e Material Hospitalar - Eireli (Larmed) , vencedora do referido certame. Solicitou a denunciante ao TCE-PB fazer diligência no sentido de observar as notas fiscais de entrada dos itens ganhos pela Larmed para comparar com os valores ofertados, a fim de que se pudesse comprovar ou não a referida suspeita de preços inexequíveis. 
5.	Nesse sentido, o TCE-PB elaborou o Relatório de Auditoria 07358/20 (peça 1, p. 99-104) , de 11/5/2020, com o resultado da análise da referida denúncia. A fiscalização teve por base informações e documentos encaminhados pelo referido município, em resposta à diligência da Corte de Contas Estadual (peça 1, p. 24-91) . 
6.	A equipe de auditoria daquela Corte de Contas Estadual apurou o que se segue: 
	a) em consulta ao Sistema Sagres/PB, em 9/5/2020, observou-se que foram empenhados até aquele momento o importe de R$ 848.395,06 com a empresa Larmed (peça 1, p. 101) ;
	b) em consulta às notas fiscais e pagamentos feitos pela prefeitura, observou-se que, confrontando o valor ofertado pela empresa Larmed na licitação com os valores efetivamente pagos pela prefeitura, conforme notas fiscais, percebe-se que não houve incongruência (peça 1, p. 102-103) . 
7.	Concluiu a auditoria que, ainda que o denunciante tivesse suspeitado de valores inexequíveis (abaixo do mercado) , notou-se que a empresa estava oferecendo, de fato, os produtos pelo valor proposto na licitação. Nesse sentido, considerou a denúncia improcedente (peça 1, p. 103) . 
8.	Após a conclusão do referido relatório, os autos foram remetidos diretamente ao Ministério Público da Corte Estadual, que, a partir de nova consulta ao Sistema Sagres/PB, em 13/5/2020, verificou que a prefeitura de Piancó empenhou em favor da Larmed, em 2020, a quantia de R$ 848.395,06, tendo pago R$ 825.153,46, e que todos os empenhos se deram na fonte de recurso, 1214 - Transferência de recursos do SUS para Atenção de Média e Alta Complexidade, sendo de competência do Tribunal de Contas da União (TCU) a sua fiscalização (peça 1, p. 5) . 
9.	A partir dessas informações, o TCE-PB exarou o Acórdão AC2 - TC 00989/20, que deliberou em conhecer da denúncia, julgando-a improcedente; comunicar aos interessados da decisão, bem como ao Tribunal de Contas da União e à Controladoria Geral da União, por meio de suas unidades na Paraíba; e determinar o arquivamento dos autos (peça 1, p. 7) .
EXAME DE ADMISSIBILIDADE
10. Inicialmente, deve-se registrar que a representação preenche os requisitos de admissibilidade constantes no art. 235 do Regimento Interno do TCU, haja vista a matéria ser de competência do Tribunal, referir-se a responsável sujeito a sua jurisdição, estar redigida em linguagem clara e objetiva, conter nome legível, qualificação e endereço do representante, bem como encontrar-se acompanhada de indício concernente à irregularidade ou ilegalidade.
11. Além disso, o Tribunal de Contas do Estado da Paraíba possui legitimidade para representar ao Tribunal, consoante disposto no inciso IV do art. 237 do RI/TCU.
12. Ainda, conforme dispõe o art. 103, § 1º, in fine, da Resolução TCU 259/2014, verifica-se a existência do interesse público no trato da suposta irregularidade, uma vez que se trata da utilização de recursos federais para a aquisição de medicamentos destinados à farmácia básica e para atender às demais necessidades da Secretaria de Saúde Municipal.
13.	Dessa forma, a representação poderá ser apurada, para fins de comprovar a sua procedência, nos termos do art. 234, § 2º, segunda parte, do Regimento Interno do TCU, aplicável às representações de acordo com o parágrafo único do art. 237 do mesmo RI/TCU.
EXAME SUMÁRIO
14.	A Resolução TCU 259/2014, em seu art. 106, dispõe que, caso se façam presentes os requisitos de admissibilidade, deve-se realizar o exame sumário acerca do risco para a unidade jurisdicionada, da materialidade e da relevância dos fatos noticiados. Por sua vez, a Portaria-Segecex 12/2016, em seu item 15, definiu com maior precisão os limites e alcance do artigo da referida resolução.
15.	Em atenção aos dispositivos ora citados, passa-se ao exame sumário acerca do risco, da materialidade e da relevância. 
16.	Risco - possibilidade de algo acontecer e ter impacto nos objetivos da unidade jurisdicionada, sendo medido em termos de consequências e probabilidades. Os fatos noticiados na documentação apresentada dão conta de suposta proposta de preços inexequível apresentada pela empresa Larmed, o que teria o risco potencial de celebração de contrato com empresa sem condições de honrá-lo, ou de execução insatisfatória, com a entrega de produtos de qualidade inferior, podendo resultar em lesão ao erário. Todavia, como o TCE-PB conclui pela improcedência da denúncia, tem-se, nesse caso, que considerar que o risco é baixo. 
17.	Materialidade - volume de recursos envolvidos. Os valores noticiados na documentação encaminhada a este Tribunal dão conta da realização de pagamentos no montante de R$ R$ 825.153,46, o que não deixa de ser uma quantia significativa.
18.	Relevância - aspecto ou fato considerado importante, em geral no contexto do objetivo delineado, ainda que não seja material ou economicamente significativo. Por se tratar de recursos destinados à aquisição de medicamentos destinados à farmácia básica e para atender às demais necessidades da Secretaria de Saúde Municipal, torna-se relevante que o certame licitatório seja de fato realizado e que a empresa vencedora tenha condições de fornecer os itens conforme os preços e qualidade contratados. 
19.	Como se verificou a ocorrência de significativa materialidade e relevância dos fatos noticiados, seria o caso de se submeter os autos ao Relator do processo com proposta de conhecimento da representação com prosseguimento do feito, nos termos dos itens 19 e 24 da Portaria-Segecex 12/2016. No entanto, diante dos exames realizados na seção seguinte, verificou-se ser o caso de não prosseguimento da representação, com o consequente arquivamento. 
EXAME TÉCNICO
20.		Cabe observar, preliminarmente, que este processo faz parte da distribuição de estoque entre unidades técnicas, conforme Ordem de Serviço Segecex 14/2019 e Ordem de Serviço 1/2020. O processo era originalmente da extinta Secex-PB, mas se encontra atualmente sob a responsabilidade da SecexSaúde, por força do art. 40, c/c o art. 98 da Resolução TCU 305/2018.
21.		Trata a Representação de notícia (denúncia) da empresa Drogafonte Ltda. junto ao TCE/PB de que participante do Pregão Presencial 008/2020 teria apresentado proposta com preços inexequíveis. Mas essa denúncia só veio à tona depois de a empresa Larmed ter sido considerada vencedora do certame. 
22. 	O Edital do Pregão Presencial 008/2020 (peça 3) não estabeleceu nenhum critério para aferição de preços inexequíveis. Na sessão de julgamento das propostas de preços e de documentos de habilitação, nenhuma das outras sete empresas presentes à sessão do certame se manifestou contra possível inexequibilidade de preços ou outra qualquer irregularidade (peça 1, p. 26-27) . 
23.	Mesmo que isso tivesse ocorrido, seria o caso de dar oportunidade para que o licitante com menor preço pudesse defender sua proposta e demonstrar sua capacidade de bem executar os serviços, antes de ter sua proposta desclassificada. Esse entendimento encontra-se alinhado ao enunciado da Súmula-TCU 262, que dispõe que "o critério definido no art. 48, inciso II, § 1º, alíneas 'a' e 'b', da Lei 8.666/1993 conduz a uma presunção relativa de inexequibilidade de preços, devendo a Administração dar à licitante a oportunidade de demonstrar a exequibilidade da sua proposta".
24.	De qualquer forma, conforme relatado pelo TCE-PB, após ter sido realizada diligência junto ao referido município de Piancó/PB, verificou-se que os preços contemplados nas notas fiscais, que serviram para realizar os pagamentos junto à empresa Larmed, eram compatíveis com os preços ofertados pela referida empresa durante o certame licitatório. Nesse sentido, não há que se falar em preços inexequíveis, uma vez que restou evidenciado nos autos que não houve prejuízo à Administração Pública nem quanto aos valores envolvidos nem também quanto ao fornecimento dos itens demandados. 
25.	Ademais, ao comparar os preços unitários dos itens fornecidos pela empresa Larmed (peça 1, p. 103-104) com o mapa de lances 1 (peça 1, p. 28-43) , elaborado durante o certame licitatório, foi possível perceber que os preços unitários cotados pela demais empresas, incluindo aí a denunciante, estavam muito próximos aos valores da empresa vencedora da licitação, não sendo razoável a afirmação da empresa Drogafonte Ltda. de que os itens ganhos seriam inexequíveis. 
26.	Cabe observar ainda que a denunciante não explicitou qual seria a tal inexequibilidade, que proporção e em quais itens. Presumidamente, por não ter conseguido evidenciar a irregularidade, a denunciante solicitou ao TCE-PB para fazer diligência para observar as notas fiscais de entrada dos itens ganhos pela Larmed para comparar com os valores ofertados, a fim de que se pudesse comprovar ou não a referida suspeita de preços inexequíveis, o que não se concretizou, conforme atestado pela Corte de Contas Estadual.
27.	Dessa forma, considerando que não restou demonstrada a inexequibilidade dos preços da Larmed, considerando que o TCE-PB apurou que os pagamentos realizados pelo município de Piancó/PB à referida empresa foram feitos com regularidade, uma vez que os preços praticados nas notas fiscais estavam compatíveis com os valores ofertados no certame licitatório, e ainda considerando que não consta dos autos nenhum indício de lesão ao erário; sugere-se conhecer da documentação encaminhada pela Corte de Contas Estadual como representação, mas considerá-la improcedente; dar conhecimento da decisão ao representante e ao município; e arquivar os autos. 
CONCLUSÃO
28.	A documentação encaminhada constante da peça 1 deve ser conhecida como representação, por preencher os requisitos de admissibilidade previstos nos arts. 235 e 237, inciso IV, do Regimento Interno do TCU e no art. 103, § 1º da Resolução-TCU 259/2014.
29.	Quanto ao mérito, em face da análise promovida na seção anterior, concluiu-se que, conforme apurado pelo Tribunal de Contas do Estado da Paraíba (TCE/PB) , não  restou evidenciada a irregularidade objeto desta representação, referente à suposta ocorrência de inexequibilidade dos preços praticados pela empresa vencedora do Pregão Presencial 008/2020, realizado pelo município de Piancó/PB para aquisição de medicamentos destinados à farmácia básica e para atender às demais necessidades da Secretaria de Saúde Municipal. 
PROPOSTA DE ENCAMINHAMENTO
30.	Ante o exposto, submetem-se os autos para apreciação superior, com proposta de:
	a) conhecer da presente representação, satisfeitos os requisitos de admissibilidade previstos nos constantes nos arts. 235 e 237, inciso IV, do Regimento Interno deste Tribunal, e no art. 103, § 1º, da Resolução TCU 259/2014; e no mérito considerá-la improcedente; 
	b) encaminhar cópia da deliberação que vier a ser proferida ao representante e à Prefeitura Municipal de Piancó/PB; 
	c) arquivar o presente processo, nos termos do art. 169, inciso V, do Regimento Interno do TCU."
4.	É o relatório.

não há

Não atuou.

REPRESENTAÇÃO. PREFEITURA MUNICIPAL DE PIANCÓ - PB. PREGÃO PRESENCIAL 008/2020. SUPOSTA INEXEQUIBILIDADE DE PROPOSTA DE LICITANTE VENCEDORA. NÃO COMPROVAÇÃO. IMPROCEDÊNCIA. CIÊNCIA. ARQUIVAMENTO.

REPRESENTAÇÃO (REPR)

Secretaria de Controle Externo da Saúde (SecexSaúde).

Relato o presente processo em razão de sorteio realizado nos termos do art. 18 da Resolução-TCU 175/2005.
2.	Conforme assentado no relatório precedente, trata-se de representação encaminhada pelo Tribunal de Contas do Estado da Paraíba (TCE-PB) , sobre possível irregularidade relacionada ao Pregão Presencial 008/2020, realizado pelo município de Piancó/PB para aquisição de medicamentos destinados à farmácia básica e para atender às demais necessidades da Secretaria de Saúde Municipal.
3.	O TCE-PB considerou improcedente denúncia apresentada em face de suposta inexequibilidade de preços da proposta ofertada pela empresa Larmed - uma das pessoas jurídicas vencedoras do referido certame -, a qual ofertou lance de R$ 1.447.478,50 para parte dos itens licitados.
4.	Considerando que os empenhos examinados no curso da denúncia apresentaram a fonte de recurso 1214 - Transferência de recursos do SUS para Atenção de Média e Alta Complexidade, o TCE-PB encaminhou cópia do processo ao TCU.
5.	Por seu turno, a SecexSaúde propôs, em instrução às peças 4 e 5, conhecer da representação e considerá-la improcedente.
6.	Razão assiste à unidade técnica.
7.	A representação deve ser conhecida porquanto satisfeitos os requisitos de admissibilidade previstos nos constantes nos arts. 235 e 237, inciso IV, do Regimento Interno deste Tribunal, e no    art. 103, § 1º, da Resolução TCU 259/2014.
8.	Quanto ao mérito, a representação, de fato, há de ser considerada improcedente na medida em que não restou comprovada a aludida inexigibilidade da proposta ofertada pela empresa Larmed.
9.	Com base nas diligências efetuadas pelo TCE-PB, verifico que os empenhos emitidos em favor da Larmed até 13/5/2020 (R$ 848.395,06) foram compatíveis com os preços constantes de sua proposta.    
10.	Vale dizer, os preços que figuraram na proposta da aludida empresa estão sendo praticados por ela no curso do contrato celebrado com o município de Piancó/PB, fato este que afasta a arguição de inexequibilidade da proposta.
11.	Improcedente, portanto, a representação.
12.	Ante o exposto, acolho as propostas da unidade técnica, cujos fundamentos integram as presentes razões de decidir, e Voto no sentido de que seja adotado o Acórdão que ora submeto a este Colegiado.
TCU, Sala das Sessões Ministro Luciano Brandão Alves de Souza, em 2 de março de 2021.
RAIMUNDO CARREIRO 
Relator